臺灣臺南地方法院民事判決
109年度簡上字第303號
上  訴  人  蘇讚發
訴訟代理人  王進輝律師
被  上訴人  楊萬受
訴訟代理人  何建宏律師
            鄭鴻威律師
上列當事人間侵權行為損害賠償事件，上訴人對於民國109年10
月27日臺灣臺南地方法院新市簡易庭109年度新簡字第54號第一
審判決提起上訴，本院於民國110年7月28日言詞辯論終結，判決
如下：
    主      文
原判決廢棄。
確認上訴人對被上訴人所有坐落臺南市○○區○○○段0000地號土地
如附圖一所示編號Ａ部分、面積77平方公尺土地，及同地段1147
地號土地如附圖二所示編號Ａ部分、面積17平方公尺土地有通行
權存在。
被上訴人不得在前項土地上營建或為其他妨害上訴人通行之行為
，並應容忍上訴人在前項土地鋪設柏油、埋設管線及排水之行為
。 
第一、二審訴訟費用由被上訴人負擔2分之1，其餘由上訴人負擔
。
    事實及理由
一、上訴人即原告方面：
（一）上訴人起訴主張：坐落臺南市○○區○○○段0000地號土地（
      以下簡稱系爭1150地號土地，或系爭原告土地）為上訴人
      所有，系爭1150地號土地四周為訴外人林庚申所有之同段
      1145地號土地(北側)、被上訴人所有之同段1146地號土地
      (東側，以下簡稱系爭1146地號土地)，及依國有財產法第
      2條第2項、第12條規定視為國有土地之未登錄土地（西南
      側）所圍繞，致使上訴人之系爭1150地號土地成為袋地。
      上訴人之系爭1150地號土地欲對外至聯絡道路，需經過被
      上訴人所有系爭1146地號土地及同段被上訴人所有
　　　1147地號土地（以下簡稱系爭1147地號土地），以通往新
      化區○○○之既有道路。而系爭1150地號土地屬乙種建築用
      地，依最高法院85年度台上字第3141號、87年度台上字第
      2247號民事判決之見解，於袋地為建地時，需將其建築需
      要列入考量，若准許通行之土地，不足敷袋地建築之基本
      需求，尚不能謂已使為建地之袋地為通常之使用。被上訴
      人所指上訴人可通行之道路為防汛道路，經上訴人委請訴
      外人維奇土地開發公司（以下簡稱維奇公司），向臺南市
      新化區公所申請指定建築線，經該公所回覆：上開防汛道
      路查無公告為現有巷道紀錄，且查無相關指定建築線紀錄
      ，故無法指定建築線於上開防汛道路。因此，上訴人之系
      爭1150地號土地無法因上開防汛道路而得滿足建築之需求
      ，是上訴人所有之系爭1150地號土地為能指定建築線，僅
      能通過東側被上訴人所有之系爭1146、1147地號土地，始
      能抵達現有巷道，使得系爭1150地號土地能為通常之使用
      ，故有通行被上訴人所有之系爭1146、1147地號土地之必
      要。又上訴人所有之系爭1150地號土地之使用地類別為乙
      種建築用地，目前計畫興建房屋，需鋪設柏油、管線及排
      水設施通過被上訴人之系爭1146、1147地號土地，故併請
      求准予在被上訴人所有之系爭1146、1147地號土地上鋪設
      柏油、管線及排水設施。爰依民法第786條第1項、第787
      條第1項、第788條第1項之規定，提起本件訴訟。並聲明
      ：1.確認上訴人就被上訴人所有之系爭1146地號土地如附
      圖一（即臺南市新化地政事務所複丈日期109年1月14日土
      地複丈成果圖）所示編號Ａ部分（面積77平方公尺）土地
      、系爭1147地號土地如附圖二（即臺南市新化地政事務所
      複丈日期109年6月22日土地複丈成果圖）所示編號Ａ部分
      （面積17平方公尺）土地有通行權存在。2.被上訴人不得
      在上開通行範圍內營建或為其他妨害上訴人通行之行為，
      並容忍上訴人在上開通行範圍內鋪設柏油路面，埋設管線
      及排水之行為。
（二）上訴人上訴意旨之陳述及所用證據，除與原判決記載相同
      者予以引用外，補稱略以：
　　1.原審判決舉最高法院92年度台上字第1399號、83年度台上
      字第1606號判決，認民法第787條所定之通行權，係為促
      進袋地之利用，而令周圍地所有人負容忍通行之義務，為
      對周圍地所有權所加之限制。故其通行範圍應以使土地（
      袋地）得為「通常使用」為已足，不得因通行權人個人特
      殊用途、或道路是否整齊美觀之市容考量，而損及周圍地
      所有人之利益。然而：
　　　⑴依民法第787條第1項所謂土地與公路無適宜之聯絡，致
        不能為通常之使用，其情形不以土地絕對不通公路為限
        ，土地雖非絕對不通公路，因其通行困難以致不能為通
        常之使用時，亦應許其通行周圍地以至公路，最高法院
        53年台上字第2996號民事判決參照。又「通常使用之必
        要」，需考量建築之基本需求，有下列實務見解可供參
        酌：①最高法院87年度台上字第2247號判決。②最高法院
        85年度台上字第3141號民事裁判。③最高法院107年度台
        上字第1613號判決。足見最高法院之見解亦非一致，於
        最近107年之判決中，甚至認為「是否能為通常之使用
        ，須斟酌該袋地之位置、地勢、面積、用途、社會環境
        等因素綜合判斷」，而不單考量「該地仍得供建築使用
        ，而駁回通行土地之請求。」，對於通常使用範圍似有
        擴大之趨勢。
　　  ⑵本件上訴人所有之系爭1150地號土地係建地，為可供建
        築使用之土地，該土地之性質係建築法規所規定，係通
        常使用之一般用途，並非上訴人個人之特殊用途，是故
        解釋民法第787條中「土地因與公路無適宜之聯絡，致
        不能為通常使用時」之「通常使用」即應考量建築法所
        賦予土地之一般通常使用之情況，而非僅僅考量「僅供
        通行之用」。
　　  ⑶再者，物之經濟效用之發揮為物權法之原則之一，倘未
        考量建築法所賦予土地之一般通常使用之情況，無異使
        物之經濟效用無法發揮，造成物不能盡其用之困境，絕
        非袋地通行權立法目的。
　　2.民國18年修正時之立法理由為「謹按不通公路之土地，及
      通公路非常困難之土地，不得不於其四周圍繞地之所有權
      ，量加限制，故許此項土地之所有人，於四周圍繞地有通
      行權，所以全其土地之用也。…」；98年修正時之立法理
      由為「…至於所謂任意行為，係指於土地通常使用情形下
      ，因土地所有人自行排除或阻斷土地對公路之適宜聯絡而
      言，例如自行拆除橋樑或建築圍牆致使土地不能對外為適
      宜聯絡即是。惟土地之通常使用，係因法律之變更或其他
      客觀情事變更，致土地所有人須改變其通行者，則不屬之
      」，立法理由中所強調者為土地之用，而非僅侷限於通行
      之用。
　　3.又本件原審認定防汛道路可供系爭1150地號土地通行之用
      ，不准上訴人之請求，惟防汛道路並無法提供設置電線、
      水管、瓦斯管或其他管線之功能，在此情形下，上訴人之
      請求是否符合「土地所有人非通過他人之土地，不能設置
      電線、水管、瓦斯管或其他管線」，原審並未說明，亦有
      未當。
（三）原審為上訴人全部敗訴之判決，上訴人不服提起上訴，並
      聲明：1.原判決廢棄。2.確認上訴人就被上訴人所有坐落
      臺南市○○區○○○段0000地號土地如附圖一所示編號Ａ部分（
      面積77平方公尺）土地及同段1147地號土地如附圖二所示
      編號Ｂ部分（面積17平方公尺）土地有通行權。3.被上訴
      人不得在上述通路上營建或為其他妨害上訴人通行之行為
      ，並同意上訴人在上述通路上下為鋪設柏油、埋設管線及
      排水之行為。4.訴訟費用由被上訴人負擔。
二、被上訴人即被告方面：
（一）被上訴人事實之陳述及所用證據，除與原判決記載相同者
      予以引用外，補稱：
　　1.本件上訴人所有系爭1150地號土地固為訴外人林庚申所有
      同段1145地號土地、被上訴人所有系爭1146地號土地，及
      依國有財產法第2條第2項、第12條規定視為國有土地之未
      登錄土地所圍繞，致系爭1150地號土地成為袋地，惟上訴
      人得利用系爭1150地號土地西南側未登錄國有土地上已開
      闢之防汛道路對外聯絡，且該防汛道路目前有鋪設柏油、
      路幅寬度達8米，可供人、車通行，足見上訴人所有系爭1
      150地號土地應可藉由西南側之防汛道路對外聯絡通行，
      並非與公路無適宜之聯絡，致不能為通常使用之袋地。
　　2.民法袋地通行權規範目的本在解決與公路無適宜聯絡土地
      之通行問題，而非滿足建築法規範條件，自不能於袋地所
      有權人得通行聯絡道路時，僅因無從指定建築線而要求通
      行其他周圍土地，致損及被通行土地之所有權人利益，有
      最高法院105年度台上字第187號、76年度台上字第2133號
      、83年度台上字第1606號判決意旨可資參照。故上訴人請
      求依民法第787條通行權規定通行被上訴人所有土地特定
      範圍，以解決其申請建造執照之建築線指定問題，即非有
      據。　
　　3.上訴人引用最高法院85年度台上字第1314號、87年度台上
      字第2247號、107年度台上字第1613號等判決之基礎事實
      均與本件不同，亦未肯定袋地所有人於聯絡道路通行無虞
      時單以建築之需求請求鄰地所有人給予通行權取代該被通
      行土地所有人之使用同意書，以為申請建造執照所用，自
      不能比附援用。
　　4.上訴人現使用房屋有台灣電力公司供應電力，無非經過被
      上訴人所有系爭1146、1147地號土地不能設置電線情事，
      另防汛道路於不妨害安全範圍內亦無不能設置水管或其他
      管線之規定，上訴人主張防汛道路不能設置管線，應有誤
      會。　
（二）並聲明：1.上訴駁回。2.上訴費用由上訴人負擔。
三、兩造不爭執事項及爭執內容：
（一）不爭執事項：
　　1.坐落臺南市○○區○○○段0000地號土地（以下簡稱系爭1150
      地號土地）為上訴人所有，使用分區為「鄉村區」，使用
      地類別為「乙種建築用地」。
　　2.上訴人所有系爭1150地號土地北側鄰訴外人林庚申所有同
      段1145地號土地；西南側鄰未登錄國有地，該未登錄國有
      地上有已開闢之防汛道路（以下簡稱系爭防汛道路）；東
      側鄰被上訴人所有同地段1146地號土地（以下簡稱系爭11
      46地號土地），而系爭1146地號土地東側為被上訴人所有
      同地段1147地號土地（以下簡稱系爭1147地號土地）。
　　3.系爭1150地號土地上現有之未保存登記房屋（以下簡稱系
      爭房屋）為上訴人所居住，系爭房屋庭院門口朝西南側連
      接系爭防汛道路。　
（二）爭執事項：　　
　　1.上訴人所有系爭1150地號土地是否為與公路無適宜聯絡之
      袋地？
　　2.上訴人請求通行被上訴人所有系爭1146地號土地如附圖一
      所示編號Ａ部分、面積77平方公尺土地，及系爭1147地號
      土地如附圖二所示編號Ａ部分、面積17平方公尺土地，共
      計94平方公尺土地（以下合併簡稱系爭上訴人主張通行土
      地），且被上訴人不得在系爭上訴人主張通行土地營建或
      為其他妨害上訴人通行之行為，有無理由？
　　3.上訴人請求被上訴人應容許其在系爭上訴人主張通行土地
      鋪設柏油路面、埋設管線及排水之行為，有無理由？
四、得心證之理由：
（一）按土地因與公路無適宜之聯絡，致不能為通常使用時，除
      因土地所有人之任意行為所生者外，土地所有人得通行周
      圍地以至公路，民法第787條第1項定有明文。所謂「無適
      宜之聯絡」，係指土地與公路間無適宜之通路可資聯絡而
      言；所謂「通常使用」，應係指一般人車得以進出而聯絡
      通路至公路之情形；再所謂「公路」，係指公眾通行之道
      路。又民法第787條第1項所謂土地與公路無適宜之聯絡，
      致不能為通常之使用，其情形不以土地絕對不通公路為限
      ，即土地雖非絕對不通公路，因其通行困難以致不能為通
      常之使用時，亦應許其通行周圍地以至公路（最高法院53
      年台上字第2996號判決要旨參照）。上訴人主張其所有系
      爭1150地號土地與公路無適宜之聯絡等語，為被上訴人所
      否認，並以系爭1150地號土地西南側之系爭防汛道路可供
      通行云云，資為抗辯。經查：
　　1.上訴人主張其所有系爭1150地號土地北側鄰訴外人林庚申
      所有同段1145地號土地；西南側鄰系爭防汛道路；東側鄰
      被上訴人所有系爭1146地號土地，而系爭1146地號土地東
      側為被上訴人所有系爭1147地號土地，系爭1150地號土地
      無法與附近最近之3米現有道路直接相通等情，業據上訴
      人提出地籍圖謄本、土地登記謄本為憑（見原審卷一第23
      至29頁），並經原審會同臺南市新化地政事務所至現場勘
      驗明確，製有勘驗筆錄、現場照片及附圖一、附圖二附卷
      可稽（見原審卷一第107至117、147、277至285頁），且
      為被上訴人所不爭執，堪信為真實。
　　2.被上訴人抗辯系爭1150地號土地西南側所鄰之系爭防汛道
      路，可供人、車通行，可見上訴人所有系爭1150地號土地
      應可藉由西南側之防汛道路對外聯絡通行，並非與公路無
      適宜之聯絡云云。惟系爭防汛道路係水防道路，而水防道
      路係指便利防汛、搶險運輸所需之道路及側溝，並為堤防
      之一部分，非屬一般道路性質，於其範圍內之行為，悉受
      水利法有關禁止及限制使用規定之規範，且水防道路設施
      之目的在於專供防汛搶險之道路，其道路之舖面、寬度、
      線型，依其施設之目的辦理，並不同於一般道路之規劃及
      施設；且河川機關為防汛搶險需求，不排除為適度之封閉
      措施，即防汛道路有無法供一般車輛通行之可能及必要，
      足認系爭防汛道路非屬一般道路性質。故依系爭1150地號
      土地之現況，確實並無適宜之對外聯絡道路存在，而有通
      行周圍地以至公路之必要。則被上訴人抗辯系爭1150地號
      土地已有系爭防汛道路可供通行云云，並非可採。
　　3.綜上，上訴人主張其所有系爭1150地號土地與公路無適宜
      之聯絡等語，為可採信。
（二）次按土地因與公路無適宜之聯絡，致不能為通常使用時，
      有通行權人應於通行必要之範圍內，擇其周圍地損害最少
      之處所及方法為之，民法第787條第2項前段定有明文。經
      查：
　　1.系爭1150地號土地無法與附近最近之3米現有道路直接相
      通，依上訴人提出為被上訴人所不爭執之空拍圖（見原審
      卷一第81頁）、地籍圖所示，系爭1150地號土地僅得先往
      東南方通行系爭1146、1147地號土地後，始能聯接至3米
      現有道路。是上訴人主張通行被上訴人所有系爭1146、11
      47地號土地乙節，自為可採。　
　　2.本院參酌「車輛安全檢測基準」中關於車輛寬度限制部分
      ，就其中3.2.1及3.2.2已分別規定「汽車全寬不得超過2.
      5公尺」，而一般汽車車寬未逾3公尺，乃為公眾所週知之
      事實。又上訴人主張之通行被上訴人所有系爭1146、1147
      地號土地最南界址處如附圖一、二所示3公尺寬之土地，
      不會將被上訴人所有土地一分為二，應屬損害鄰地最少之
      方案，同時亦可兼顧系爭1150地號土地通行之需求。是上
      訴人前揭主張之通行方案，應為可採。
（三）本院審酌系爭1150地號土地之使用地類為乙種建築用地，
      所需通路應達到人員、車輛進出及建築需求之目的，則供
      系爭1150地號通行之道路，應有鋪面，並得埋設管線及排
      水，始能為通常之使用。是上訴人主張被上訴人應容忍其
      在上開通行範圍之土地內鋪設柏油路面、埋設管線及排水
      ，且不得在前項土地上營建或為其他妨害上訴人通行之行
      為，自為可採。
五、綜上所述，上訴人主張其所有系爭1150地號土地因與公路無
    適宜之聯絡，依民法第787條第1項之規定，請求對其周圍地
    即被上訴人所有系爭1146地號土地如附圖一所示編號Ａ部分
    、面積77平方公尺土地，及系爭1147地號土地如附圖二所示
    編號Ａ部分、面積17平方公尺土地有通行權存在；並請求被
    上訴人應容忍上訴人於上開通行土地範圍內鋪設柏油、埋設
    管線及排水之行為，且不得在上開通行土地上營建或為其他
    妨害上訴人通行；均為有理由，應予准許。原審為上訴人敗
    訴之判決，尚有未合，上訴求予廢棄改判，為有理由，爰由
    本院予以廢棄，並改判如主文第2項所示。
六、兩造其餘之攻擊或防禦方法及未經援用之證據，經本院斟酌
    後，認為均不足以影響本判決之結果，自無逐一詳予論駁之
    必要，併此敘明。
七、末按「因下列行為所生之費用，法院得酌量情形，命勝訴之
    當事人負擔其全部或一部……二、敗訴人之行為，按當時之訴
    訟程度，為伸張或防衛權利所必要者」，民事訴訟法第81條
    第2款定有明文。上訴人欲通行被上訴人所有之土地，被上
    訴人為防衛其財產權而不同意上訴人之請求，所為訴訟行為
    應在防衛其權利所必要之範圍內，若令提供土地讓上訴人通
    行之被上訴人全部負擔訴訟費用，顯失公平。爰依上開規定
    ，命由勝訴之上訴人負擔2分之1訴訟費用。
八、據上論結，本件上訴為有理由，依民事訴訟法第436條之1第
    3項、第450條、第81條第2款，判決如主文。
中　　華　　民　　國　　110 　年　　8 　　月　　11　　日
                          臺灣臺南地方法院民事第二庭
                            審判長法官  林 福 來
                                  法官  洪 碧 雀
                                  法官  王 獻 楠
以上正本證明與原本無異。
本件不得上訴。
中　　華　　民　　國　　110 　年　　8 　　月　　11　　日
                            書  記  官  蕭 雅 文